【裁判字號】    96,訴,3190
【裁判日期】    970508
【裁判案由】    發明專利異議
【裁判全文】
臺北高等行政法院判決
                                     96年度訴字第03190號
                              .
原      告  甲○○
訴訟代理人  桂齊恆  律師（兼送達代收人）
複 代 理人  廖正多  律師
被      告  經濟部智慧財產局
代  表  人  王美花（局長）住同上
訴訟代理人  丁○○
參  加  人  建準電機工業股份有限公司
代  表  人  乙○○
訴訟代理人  丙○○  律師（兼送達代收人）
複代理人    楊翠玲  律師
上列當事人間因發明專利異議事件，原告不服經濟部中華民國96
年7 月13日經訴字第09606070490 號訴願決定，提起行政訴訟，
經本院裁定命參加人獨立參加訴訟，本院判決如下：
    主  文
原告之訴駁回。
訴訟費用由原告負擔。
    事  實
一、事實概要：
    參加人前於民國87年9 月1 日以「超薄冷卻風扇構造」（下
    稱系爭案）向中央標準局（88年1 月26日改制為智慧財產局
    即被告）申請發明專利，經該局編為第00000000號審查，准
    予專利。公告期間，原告以其違反核准審定時專利法第19條
    、第20條第2 項及第31條之規定，不符發明專利要件，對之
    提起異議。案經被告審查，以94年9 月28日（94）智專三（
    二）04060 字第09420892360 號專利異議審定書作成「異議
    不成立」之處分。原告不服，提起訴願，因被告漏未審酌參
    加人94年9 月20日所提系爭案申請專利範圍修正本，自行撤
    銷原處分，原處分已不存在。經濟部乃以95年3 月15日經訴
    字第09506060960 號訴願決定書為訴願不受理之決定。嗣被
    告重為審酌後，於95年12月21日以（95）智專三（二）0406
    0 字第09521116090 號專利異議審定書為「異議不成立」之
    處分。原告不服，提起訴願，經遭駁回，遂提起行政訴訟。
    本院因認本件訴訟之結果，參加人之權利或法律上利益將受
    損害，乃依行政訴訟法第42條第1 項規定，依職權裁定命參
    加人獨立參加本件被告之訴訟。
二、兩造聲明：
  (一)原告聲明：
    1.訴願決定及原處分均撤銷。
    2.被告應就系爭案為異議成立之審定。
    3.訴訟費用由被告負擔。
  (二)被告聲明：
    1.駁回原告之訴。
    2.訴訟費用由原告負擔。
  (三)參加人聲明：
    1.駁回原告之訴。
    2.訴訟費用由原告負擔。
三、兩造之爭點：系爭案是否違反核准審定時專利法第19條、第
    20條第2項規定，而應予撤銷專利權？
  (一)原告主張之理由：
    1.按系爭案核准當時適用之90年10月24日修正公布之專利法
      第19條規定：「稱發明者，謂利用自然法則之技術思想之
      高度創作。」同法第20條第2 項復規定：「發明係運用申
      請前既有之技術或知識，而為熟習該項技術者所能輕易完
      成時，雖無前項所列情事，仍不得依本法申請取得發明專
      利。」依前揭法條之意旨，一發明專利案申請專利範圍所
      界定之特徵構造僅係沿襲先前既有技術簡易的修飾改變，
      即不具進步性，亦即不符發明專利法定要件，依法自應撤
      銷其不當暫准之發明專利權。
    2.系爭案係於87年8 月31日提出申請，經核准審定公告於90
      年8 月11日的專利公報上（公告第449682號），系爭案原
      核准審定公告之申請專利範圍共有16項（第1 項至第16項
      ），其中包括3 項獨立項（第1 、6 及16項），其餘為附
      屬項（第2-5 項、第7-15項），系爭案之主要發明特徵依
      原核准審定公告之申請專利範圍記載如下：
    第1獨立項特徵（申請專利範圍第1項）係界定：一種超薄
      冷卻風扇構造，其包含：一殼體（100 ），其設有一容室
      （101 ），該容室（101 ）底部設有一軸管（102 ）及該
      容室（101 ）周緣設有一出風口（103 ）；一定子座（
      110 ），其置於該殼體（100 ）容室（101 ）內之軸管（
      102 ）上；一扇輪（120 ），其設有數個扇葉（122 ）及
      一軸桿（121 ），該扇輪（120 ）置入該殼體（100 ）之
      容室（101 ）內，而該軸桿（121 ）則穿入該殼體（100
      ）之軸管（102 ）固定；及一蓋板（130 ），其設有一入
      風口（131 ），該入風口（131 ）可供該扇輪（120 ）頂
      部及扇輪（120 ）上之部分扇葉（122 ）凸出至該蓋板（
      130 ）外，該蓋板（130 ）結合於該殼體（100 ）上方；
      當扇輪（120 ）轉動時，外界空氣可由該蓋板（130 ）之
      入風口（131 ）進入再由出風口（103 ）排出。
    申請專利範圍第6 項獨立項特徵係界定：一種超薄冷卻風
      扇構造，其包含：一殼體，其設有一容室，該容室底部設
      有一軸管及該容室周緣設有一出風口；一定子座，其置該
      殼體容室內之軸管上；一扇輪（42），其設有數個上扇葉
      （422 ）、數個下扇葉（424 ）及一軸桿（421 ），該上
      扇葉（422 ）傾斜於扇輪（42）軸桿（421 ）向，而該下
      扇葉（424 ）則平行於扇輪（42）軸桿（421 ）向，該扇
      輪（420 ）置入該殼體之容室內，而該軸桿則穿入該殼體
      之軸管固定；及一蓋板（43），其設有一入風口（431 ）
      ，該入風口（431 ）可供該扇輪（42）之上扇葉（422 ）
      凸出至該蓋板（43）外，而下扇葉（424 ）則位於該入風
      口（431 ）之內，該蓋板結合於該殼體上方；當扇輪轉動
      時，外界空氣可由該蓋板之入風口進入再由出風口排出。
    申請專利範圍第16項獨立項特徵係界定：一種超薄冷卻風
      扇蓋板構造，其包含一具有入風口（331 ）之板體，其特
      徵為該板體於該入風口（331 ）周緣具有薄環唇（332 ）
      ，其厚度較板體其他部分為薄。系爭案94年1 月20日修正
      之申請專利範圍，係保留原申請專利範圍第1 至15項，另
      將原依附於申請專利範圍第1 項的第3 項（附屬項）內容
      併入於申請專利範圍第16項（第3 獨立項）中。修正後之
      申請專利範圍第16項為：一種超薄冷卻風扇蓋板構造，其
      包含一具有入風口之板體，特徵為該板體於該入風口周緣
      具有薄環唇，其厚度較板體其他部分為薄，該入風口用於
      可供一扇輪所設扇葉之頂緣一部分延伸凸出至該板體之外
      ，而該扇葉之頂緣另一部分則僅延伸至該板體之薄環唇下
      方。
    2.被告准予系爭案申請專利範圍修正之違法事由：
    被告准予系爭案修正申請專利範圍之法條依據引用錯誤：
      被告於系爭案95年12月21日之第2 次專利異議審定書之理
      由（一）表示：「參加人於94年1 月20日申請修正申請專
      利範圍第16項，使其併入第3 項之附屬特徵，與90年8 月
      11日之審定公告本比較，未變更實質內容，且為申請專利
      範圍過廣之修正，符合90年10月24日修正公布專利法第10
      2 條之1 第3 項第1 款之規定准予修正。」云云。惟系爭
      案係一核准公告專利但未領證之「發明」專利案，因此，
      系爭案於異議答辯期間所為之補充修正，應依90年10月24
      日修正公布之專利法第44條之1 規定來判斷，並非以專利
      法第102 條之1 第3 項第1 款（適用於新型專利）之規定
      。
    系爭案修正後之申請專利範圍第16項違法，被告准予修正
      ，有行政違誤之情事：
    (1)系爭案核准審定適用90年10月24日修正公布之專利法第44
      條之1第3項規定：「依前項所為之補充、修正，不得變更
      申請案之實質。於審定公告後所提出之補充、修正，並須
      有下列各款情事之一始得為之：一、申請專利範圍過廣。
      ‧‧‧」。依前揭專利法規定，系爭案修正其申請專利範
      圍除符合申請專利範圍限縮之條件外，且須符合不得變更
      實質之條件，其修正方屬合法。
    (2)參閱現行93（2004）年版之專利審查基準，有關發明專利
      實質擴大或變更申請專利範圍之判斷原則，其中於列舉之
      第（16）點中載明：「變更附屬項的依附關係或變更引用
      記載形式之獨立項的引用關係，導致該請求項改變了原來
      技術特徵的結合關係，或改變了方法發明之步驟順序。」
      屬實質擴大或變更申請專利範圍之情況。
    (3)系爭案原核准公告之申請專利範圍中，第16項為一獨立項
      （第3 獨立項）且為最後一項，並無其他附屬項依附於該
      第16項，又原申請專利範圍第3 項僅依附於第1 項，是故
      ，系爭案原核准公告之申請專利範圍並不包含第16項加上
      第3 項附屬特徵之組合。
    (4)系爭案申請範圍修正本，係將原依附於第1項之第3項附屬
      項併入第16項中，此一修正作為，實質上，係令第3 項附
      屬項擴增依附於第16項之權利範圍，再令該擴增的第3 項
      附屬特徵併入第16項中，因此，導致修正後第16項已改變
      原來技術特徵的結合關係，成為另一種新的組合，已有變
      更實質之情事。據此，系爭案之申請專利範圍修正，已違
      反專利法第44條之1 規定，被告准予修正，確有行政違誤
      之事實。
    原告對系爭案提起異議時，係依據系爭案原核准審定公告
      之申請專利範圍內容提出異議主張，被告於系爭案異議審
      查過程中所為之申請專利範圍修正，一旦涉及實質內容變
      更時，被告基於有利及不利一律注意之行政原則，應通知
      原告表示意見。
    (1)比較系爭案申請專利範圍修正前後之內容，系爭案94年1
      月20日修正之申請專利範圍，係保留原申請專利範圍第1
      至15項，僅修正其申請專利範圍第16項（第3 獨立項），
      其修正前後之內容比較可以得知：系爭案申請專利範圍第
      16項界定之標的物為「一種超薄冷卻風扇蓋板構造」，原
      核准公告之申請專利範圍第16項內容係界定有關該蓋板之
      特徵構造。惟系爭案修正後之申請專利範圍第16項內容中
      ，除保留原蓋板之特徵構造外，更進一步添加該標的物蓋
      板本身以外之扇輪、扇葉、以及扇葉與蓋板板體間的組合
      關係等等。因此，系爭案申請專利範圍修正後之實質內容
      ，已大幅超出原告於異議時所主張範圍。基於有利及不利
      一律注意之行政原則，被告應通知原告針對系爭案之修正
      內容表示意見。
    (2)被告於94年9月28日第1次異議審定書先是漏未審查系爭案
      之申請專利範圍修正本，也未通知原告針對該修正本表示
      意見，後經原告提起訴願，被告重新審閱時發現漏未審查
      系爭案之申請專利範圍修正本，因而自撤原處分，重為審
      查，直至95年12月21日之第2 次異議審定書，並連同系爭
      案申請專利範圍修正本交付原告，在此期間前，完全未提
      供原告針對系爭案修正內容涉及實質變更之部分表示意見
      。
    3.被告對系爭案相較於引證案具進步性之誤判事由：
    系爭案主要技術特徵之解析：
    (1)依系爭案之專利說明書記載，系爭案係因習知超薄風扇裝
      設於筆記型電腦中，因風扇與電腦殼體間之進風間隙過小
      ，為使該風扇在有限的空間中，增加扇葉面積、增加吸風
      量，以期提昇冷卻效果，系爭案利用其扇輪之扇葉頂緣凸
      出殼體之蓋板外，使風扇與電腦殼體間具有較大空間，使
      外界空氣可經較大的空間進入蓋板之入風口內，而產生較
      佳的冷卻效果。
    (2)在筆記型電腦中，風扇裝設空間之高度一定的前提下，系
      爭案既認定習知風扇與電腦殼體間之進風間隙過小，因此
      ，若要增加電腦殼體與風扇頂部間之空間，以期擴大進風
      間隙，勢必先令該風扇之殼體高度降低，使電腦殼體與風
      扇間之進風間隙加大，也唯有如此，才有足夠空間讓扇輪
      之扇葉頂緣凸出殼體之蓋板外。
    系爭案第1、6項等二獨立項所界定之技術特徵相較於引證
      1不具進步性：
    (1)引證1係與系爭案同為適於筆記型腦中之CPU之冷卻用之超
      薄冷卻風扇，其次，引證1 之冷卻風扇揭示有分別對於系
      爭案之殼體、定子座、具扇葉之扇輪及蓋板等構成外，復
      由引證1 之第四、七、八圖以及專利說明書中揭示：引證
      1 利用其葉片（即扇葉）頂端部向上伸至蓋體（即蓋板）
      之開口（即入風口）處，進而擴大葉片面積，使其在不加
      厚冷卻風扇厚度之情形下，提高風量，由可提高冷卻效果
      ，相較於系爭案申請專利範圍第1 、6 項所界定之風扇，
      兩者同樣係利用扇輪之扇葉頂緣自殼體內向上凸伸至蓋板
      之技術手段，且同樣具有增加扇葉面積、吸風量、提昇冷
      卻效果及降低噪音等功效。
    (2)惟系爭案申請專利範圍第1 、6 項與引證1 之差異，僅在
      於引證1 之扇葉頂緣係自殼體內向上凸伸過蓋板之入風口
      處，系爭案則係令其扇葉頂緣凸伸過蓋板之入風口外而已
      ，該差異僅在於凸伸之長度大小而已，仍未脫離引證1 所
      揭露之技術範圍及可達成之功效。
    (3)系爭案係一發明專利案，依系爭案核准當時之專利法對發
      明及新型專利之定義，兩者在進步性之比較水準上，應有
      程度上的差異，亦即一發明專利相較於先前技術應該具有
      顯著之技術創新及功效增進之處。
    (4)惟系爭案不僅沿襲引證1 扇葉頂緣向上凸伸過蓋板之入風
      口之技術手段，達到增加扇葉面積、吸風量及提昇冷卻效
      果等目的。更重要的是，系爭案為使其扇葉頂緣凸出之部
      位不致接觸電腦殼體，且風扇與電腦殼體間之進風間隙得
      很小，系爭案尚須令其殼體高度縮減，使蓋板高度降低，
      亦即系爭案扇葉之面積相對於引證1 之葉片面積係呈縮減
      狀態，故系爭案相較於引證1 不具增加扇葉面積、吸風量
      及提昇冷卻效果之功效，據此，系爭案申請專利範圍第1
      、6 項，係沿襲引證1 之先前技術，作扇葉頂緣凸伸長度
      之延長或令扇葉分隔為上下二段等之簡易修飾變化，為熟
      習該項技術者所能輕易完成，更無功效上之增進，確實不
      具進步性。
    (5)惟被告對於系爭案相較於引證1 之進步性判斷，僅就兩者
      字面上比對判斷，而未深入其實質技術內容加以研判，而
      於本件異議審定書中卻作出相反於前述事實之審查理由，
      此審查判斷理由顯然違反公正合理之判斷原則。
    系爭案申請專利範圍第16項所界定之蓋板構造未能達成預
      期之功效，相較於引證1不具進步性：
    (1)依據系爭案之專利說明書第4-5 頁（發明概要）之記載，
      其發明目的係在於提供一種超薄冷卻風扇構造，用以在有
      限空間內，增加扇葉面積、增加吸風量及提昇冷卻效果。
      次要目的在於產生較多風量，減少扇葉旋轉時之風切噪音
      。另一目的在於產生較佳對流效果。對於如何透過其蓋板
      構造設計，可達成何種功效，並未提出說明。
    (2)系爭案申請專利範圍第3 獨立項（第16項）係界定一種超
      薄冷卻風扇蓋板構造中可知，其原技術特徵為該板體於該
      入風口（331 ）周緣具有薄環唇（332 ），其厚度較板體
      其他部分為薄。依據系爭案專利說明書之記載，該蓋板之
      構造設計無關達到增加扇葉面積、吸風量及提昇冷卻效果
      ，且蓋板應用於其他形式的風扇構造中，亦無法達到前述
      預期之功效目的。
    (3)系爭案之專利權人，於94年1 月20日所提之申請專利範圍
      修正本，主要係針對申請專利範圍第16項進行修正，其增
      加「該入風口用於可供一扇輪所設扇葉之頂緣一部分延伸
      凸出至該板體之外，而該扇葉之頂部另一部分則僅延伸至
      該板體之薄環唇下方。」等特徵。
    (4)暫且不論系爭案申請專利範圍第16項修正內容變更實質之
      問題，就實質內容而論，系爭案之專利權人顯然已查覺，
      其原申請專利範圍第16項確有無法達到預期功效之缺陷，
      而企圖提出修正，以期迴避前述之問題。由此足證，系爭
      案申請專利範圍第16項相較於引證1 不具有足以產生顯著
      功效的技術特徵，是故，系爭案申請範圍第3 獨立項（第
      16項）所界定之蓋板構造，相較引證1 之風扇蓋板不具進
      步性。
    系爭案申請專利範圍各附屬項相較於引證案不具進步性：
    (1)系爭案申請專利範圍第2 項界定：扇葉頂緣傾斜於扇輪桿
      向，被揭露於引證1 第8 圖所示之扇葉傾斜頂緣設計。
    (2)系爭案申請專利範圍第3 項界定：蓋板入風口周緣設薄環
      唇提供扇葉頂緣一部分凸出蓋板外，另一部分位於蓋板薄
      環唇下方，此部分雖於引證1 中未見及蓋板入風口設薄環
      唇之設計，但該薄環唇設計非關達成其訴求功效目的之技
      術特徵，且為引證1 蓋板形狀之簡易修飾改變，為熟習該
      項技術者依據引證1 之先前技術所能輕易達成者。
    (3)系爭案申請專利範圍第4 項界定：扇葉具有傾斜於軸桿向
      的上部及平行軸桿向的下部類似於引證1 扇葉設計。
    (4)系爭案申請專利範圍第5 項界定：扇葉下部外徑大於上部
      外徑，被揭露於引證1 中。
    (5)系爭案申請專利範圍第7 項界定：扇葉下葉片外徑大於上
      葉片外徑，被揭露於引證1 扇葉設計。
    (6)系爭案申請專利範圍第8 項、第9 項界定：殼體容室一側
      或兩側設出風口，類似引證1 於殼體容室周邊設出風口之
      設計。
    (7)系爭案申請專利範圍第10項界定殼體容室一側設一槽道供
      電源線置入，被揭露於引證2、引證3風扇殼體中所設的導
      線槽設計。
    (8)系爭案申請專利範圍第11項界定殼體容室之出風口設有數
      板塊，相同於引證1殼體出風口之散熱板。
    (9)系爭案專利範圍中附屬項第12項界定殼體上設卡槽，蓋板
      上設鉤部用以卡設殼體上，此部分見於引證2 風扇殼體與
      蓋板間之卡合結構。
    (10)系爭案申請專利範圍第13項界定：該扇輪周緣之數上扇葉
      與數下扇葉呈相對錯開之設計，此部分雖於現有的異議證
      據未見及類似的設計，但此設計僅係習知葉片的簡易分割
      ，且同係用以旋轉產生氣流之用，為熟習該項技術者依先
      前技術或引證案所能輕易完成者。
    系爭案申請專利範圍第14項界定：該蓋板設柱，用以頂撐
      於殼體出風口，等效於引證1 殼體上延伸支持柱34固定蓋
      板之設計。
    系爭案申請專利範圍第15項界定：該蓋板入風口周緣設薄
      環唇提供扇葉頂緣一部分凸出蓋板外，另一部分位於蓋板
      薄環唇下方，此部分雖於引證1、2中未見及前述蓋板入風
      口設薄環唇之設計，但前述該薄環唇設計非關達成其訴求
      功效目的之技術特徵，且為引證1 蓋板形狀之簡易修飾改
      變，為熟習該項技術者依據引證1 之先前技術所能輕易達
      成者。由前述系爭案各附屬項與各引證案之比較說明中可
      以得知，系爭案不僅其3 獨立項特徵不符發明專利之進步
      性要件，連同其各附屬項特徵亦不具備進步性。
    4.綜上，系爭案申請專利範圍之修正，違反專利法第44條之
      1 規定，被告准予修正，有行政違誤之處，另系爭案申請
      專利範圍各請求項所界定之特徵相較引證案或其組合，違
      反專利法第20條第2 項規定。
  (二)被告主張之理由：
    1.參加人提出申請專利範圍修正本時，被告尚需審查該修正
      本是否變更原申請案之實質，如未變更實質，因其修正之
      申請專利範圍與原申請專利範圍一致或縮小，當亦無影響
      原告之權益。原告所稱參加人提出申請專利範圍修正本已
      違反審查基準所列之第（16）點，經查審查基準第2篇第6
      章第2節可知，原告所稱第（16 ）點（第2-6-70頁參照）
      僅適用於判斷「更正」本是否實質擴大或變更申請專利範
      圍，原告顯誤會審查基準內涵。另准予異議修正所適用條
      款並非得提起異議事由，原告於訴願時並未爭執。
    2.參加人於異議階段所提系爭案申請專利範圍修正本，係將
      原第16項獨立項所揭「一種超薄冷卻風扇蓋板構造，其包
      含一具有入風口之板體，其特徵為該板體於該入風口周緣
      具有薄環唇，其厚度較板體其他部分為薄」之技術特徵，
      併入第3 項之附屬特徵，即「該入風口用於可供一扇輪所
      設扇葉之頂緣一部分延伸突出至該板體之外，而該扇葉之
      頂緣另一部分則僅延伸至該板體之薄環唇下方」，與90年
      8 月11日原審定公告本相較，為申請專利範圍過廣之修正
      ，且未變更實質內容。
    3.引證1 係一種冷卻風扇，主要係在側部設有散熱部之外殼
      本體及形成有開口之蓋體所構成之外殼，及設置於上述外
      殼內，設有朝外周方向突出之多數之葉片之轉子及定子所
      構成之風扇馬達，藉由驅動該風扇馬達，形成流過上述開
      口及散熱部之空氣流來冷卻被冷卻物之冷卻風扇。其特徵
      為：上述葉片之最大外徑係大於上述開口之內徑，且上述
      葉片對於上述蓋體，以非接觸地旋轉而構成的。雖揭示有
      分別對應於系爭案之殼體、定子座、具扇葉之扇輪及蓋板
      等構造，惟未揭露系爭案申請專利範圍第1 項「該入風口
      可供該扇輪頂部及扇輪上之部分扇葉凸出至該蓋板外」、
      第6 項「該入風口可供該扇輪之上扇葉凸出至該蓋板之外
      而下扇葉則位於該入風口之內」等技術特徵，又系爭案能
      在有限空間內，使蓋板高度降低、使電腦機殼與風扇蓋板
      間具較大空間，以減少風切噪音及增加扇葉面積、增加扇
      輪驅風量等功效，自具有進步性。至引證2 、3 皆未揭露
      相同於系爭案申請專利範圍第1 、6 項獨立項之風扇整體
      構造特徵，自無法證明第10項所揭露殼體容室一側設一槽
      道供電源線置入，相同於引證2 、3 風扇殼體中所設的導
      線槽設計，亦無法證明第12項所揭露殼體上設卡槽，蓋板
      上設鉤部用以卡設殼體上，相同於引證2 風扇殼體與蓋板
      間之卡合結構。
  (三)參加人主張之理由：
    1.系爭案未變更實質：
    系爭案所提申請專利範圍修正本，其中第1 項至第15項並
      無修正，僅將申請專利範圍第16項之技術內容加入：「該
      入風口用於可供一扇輪所設扇葉之頂緣一部分延伸凸出至
      該板體之外，而該扇葉之頂緣另一部分則僅延伸至該板體
      之薄環唇下方」等技術特徵，而該技術特徵業於系爭案說
      明書之發明說明有多處記載，另於系爭案公告本申請專利
      範圍第3 項亦有記載，故該修正並無變更實質。
    系爭案所提申請專利範圍修正本第16項所加入「該入風口
      用於可供一扇輪所設扇葉之頂緣一部分延伸凸出至該板體
      之外，而該扇葉之頂緣另一部分則僅延伸至該板體之薄環
      唇下方」之限制條件，係屬功能性之說明字句，且係用以
      限縮該蓋板，並未改變公告本申請專利範圍第16項之結構
      ，從而系爭案該修正本並未變更實質。
    2.系爭案具進步性：
    系爭案申請專利範圍第1項之技術內容為：「一殼體100設
      有一容室101，該容室底部設有一軸管102及該容室周緣設
      有一出風口103；一定子座110置於該殼體容室內之軸管上
      ；一扇輪120設有數個扇葉122及一軸桿121，該扇輪120置
      入該殼體之容室內而該軸桿121則穿入該殼體之軸管102固
      定；及一蓋板130 設有一入風口131 ，該入風口131 可供
      該扇輪120 頂部及扇輪120 上之部位扇葉122 凸出至該蓋
      板130 外，該蓋板130 結合於該殼體100 上方；當扇輪12
      0 轉動時，外界空氣可由該蓋板130 之入風口131 進入再
      由出風口103 排出」。
    系爭案申請專利範圍第6項之技術內容為：「一殼體400設
      有一容室401，該容室底部設有一軸管402及該容室周緣設
      有一出風口403 ；一定子座410 置於該殼體容室內之軸管
      402 上；一扇輪420 設有數個上扇葉422 、數個下扇葉42
      4 及一軸桿，該上扇葉422 傾斜於扇輪軸桿421 向而該下
      扇葉424 則平行於扇輪軸桿421 向，該扇輪置入該殼體之
      容室內而該軸桿則穿入該殼體之軸管固定；及一蓋板430
      設有一入風口431 ，該入風口431 可供該扇輪420 之上扇
      葉422 凸出至該蓋板430 之外而下扇葉424 則位於該入風
      口431 之內，該蓋板430 結合於該殼體400 上方；當扇輪
      420 轉動時，外界空氣可由該蓋板430 之入風口431 進入
      再由出風口403 排出」。
    引證1 則揭露：「冷卻風扇1 係由外殼本體3 ，及形成有
      圓形之開口之蓋體4 所構成之外殼2 ；及設置於該外殼2
      內之風扇馬達5 ；以及電路基板8 等所構成。在外殼本體
      3 之外周部312 立設有多數之散熱板32。風扇馬達5 由設
      有朝外周方向突出葉片72之轉子7 ，及固定於底板31之定
      子6 所構成。葉片72之最大外徑（大直徑部722 之外徑）
      b 比開口42之內徑大，葉片72之小徑部723 之外徑c 比開
      口42之內徑小」。
    引證1僅揭示「葉片72之小徑部723位於開口42內（即未凸
      出於該開口42）」，惟並未揭示系爭案申請專利範圍第1
      項「該入風口131 可供該扇輪120 頂部及扇輪120 上之部
      位扇葉122 凸出至該蓋板130 外」之技術特徵；以及，其
      亦未揭示系爭案申請專利範圍第6 項「蓋板430 之該入風
      口431 可供該扇輪420 之上扇葉422 凸出至該蓋板430 之
      外而下扇葉424 則位於該入風口431 之內」之技術特徵。
      從而被告認定引證1 無法證明系爭案申請專利範圍第1 及
      6 項不具進步性並無違誤。
    既引證1 無法證明系爭案申請專利範圍第1 、6 項之技術
      內容不具進步性已如前述，而第2 至5 項為附屬於該第1
      項（獨立項）之附屬項，第7 至15項為附屬於第6 項（獨
      立項）或附屬於第1 或6 項（獨立項）之直接或間接附屬
      項，故該等附屬項亦包括有該第1 或6 項（獨立項）之技
      術內容，從而，該等附屬項亦具進步性。
    引證2 主要揭示：「基座1 設數扣接孔17，蓋板2 由相對
      位置設倒鉤，由倒鉤21可扣於基座1 之扣接孔17，使蓋板
      2 與基座1 可方便結合」。而引證3 主要揭示：「於散熱
      導體3之 容置槽31周側延設引線槽34，引線槽34可依需要
      增設出線缺口35，引線槽穿過散熱翼片33，在翼片間之線
      槽上方套設有壓掣塊36，該壓掣塊可抵壓引線平貼於線槽
      內；又發熱體背面可增設凹陷孔，供發熱體緊密配合」。
      與系爭案相較，該引證2 或引證3 皆未揭露與系爭案申請
      專利範圍第1 、6 項（獨立項）相同之風扇整體構造特徵
      ，自無法證明就獨立項再加描述之附屬項第10、12項不具
      進步性。
    系爭案申請專利範圍第16項之技術內容修正為：「一種超
      薄冷卻風扇蓋板構造，其包含一具有入風口之板體，其特
      徵為該板體於該入風口周緣具有薄環唇，其厚度較板體其
      他部分為薄，該入風口用於可供一扇輪所設扇葉之頂緣一
      部分延伸凸出至該板體之外，而該扇葉之頂緣另一部分則
      僅延伸至該板體之薄環唇下方」。
    核該修正後之技術內容，亦可達到減少超薄冷卻風扇、重
      量輕、增加扇葉面積、增加扇葉之驅風量、增加對流循環
      及減少風切噪音等功效，且該功效為各引證案所無。
    理  由
壹、程序方面：
    被告之代表人於本件訴訟程序進行中變更為王美花，業據其
    聲明承受訴訟，核無不合，應予准許。
貳、實體方面：
一、按凡利用自然法則之技術思想之高度創作，而具有產業上之
    利用者，得依法申請取得發明專利。為系爭案核准時專利法
    第19條及第20條第1 項前段所明定。惟發明係運用申請前既
    有之技術或知識，而為熟習該項技術者所能輕易完成者，仍
    不得依法申請取得發明專利。同法第20條第2 項亦有明文。
    而公告中之發明，任何人認有違反前揭專利法第19條至第21
    條規定，提起異議者，依法得自公告之日起3 個月內，備具
    異議書，附具證明文件，向專利專責機關提起之。從而，系
    爭案有無違反前揭專利法情事而應不予專利，依法應由異議
    人附具證據證明之，倘其證據不足以證明系爭案有違前揭專
    利法之規定，自應為異議不成立之處分。
二、本件系爭第00000000號「超薄冷卻風扇構造」發明專利異議
    案，原告所提異議引證1 為87年1 月11日公告第00000000號
    「冷卻風扇及冷卻風扇組件」發明專利案；引證2 為86年9
    月21日公告第00000000號「可定向送風之超薄扇構造」新型
    專利案；引證3 為85年2 月21日公告第00000000號「驅熱導
    體風機之改良構造」新型專利案。
三、經查：
(一)、被告准許參加人修正系爭案申請專利範圍第16項部分:
 1、就專利異議之被異議人（即本件之參加人）於申請之發明專
    利審定公告後，向專利專責機關提出申請專利範圍修正本，
    專利法及專利審查基準並無規定專利專責機關應將准予修正
    申請專利範圍之情事通知原告。事實上，參加人提出申請專
    利範圍修正本時，被告尚需審查該修正本是否變更原申請案
    之實質，如未變更實質，因其修正之申請專利範圍與原申請
    專利範圍一致或縮小，當亦無影響異議人之權益，因此，於
    作成處分前雖未將已准予被異議人修正申請專利範圍之情事
    通知異議人，尚難因此謂被告有違法之情事。
 2、本件原告訴稱被告未將參加人所提之系爭案申請專利範圍修
    正本發交原告表示意見，其處理程序不當云云。惟參加人於
    異議階段所提系爭案申請專利範圍修正本，係將原第16項獨
    立項所揭「一種超薄冷卻風扇蓋板構造，其包含一具有入風
    口之板體，其特徵為該板體於該入風口周緣具有薄環唇，其
    厚度較板體其他部分為薄」之技術特徵，併入第3 項之附屬
    特徵，即「該入風口用於可供一扇輪所設扇葉之頂緣一部分
    延伸突出至該板體之外，而該扇葉之頂緣另一部分則僅延伸
    至該板體之薄環唇下方」，與90年8 月11日原審定公告本相
    較，為風扇蓋板構造申請專利範圍過廣之修正，且未變更實
    質內容，被告准予修正，並依該修正後之內容審查，應無違
    誤。原告稱該修正已改變結合關係、變更實質云云，委不足
    採。
(二)、系爭案是否具進步性部分：
 1、引證1 係一種冷卻風扇，主要係在側部設有散熱部之外殼本
    體及形成有開口之蓋體所構成之外殼，及設置於上述外殼內
    ，設有朝外周方向突出之多數之葉片之轉子及定子所構成之
    風扇馬達，藉由驅動該風扇馬達，形成流過上述開口及散熱
    部之空氣流來冷卻被冷卻物之冷卻風扇。其特徵為：上述葉
    片之最大外徑係大於上述開口之內徑，且上述葉片對於上述
    蓋體，以非接觸地旋轉而構成的。雖揭示有分別對應於系爭
    案之殼體、定子座、具扇葉之扇輪及蓋板等構造，惟未揭露
    系爭案申請專利範圍第1 項「該入風口可供該扇輪頂部及扇
    輪上之部分扇葉凸出至該蓋板外」、第6 項「該入風口可供
    該扇輪之上扇葉凸出至該蓋板之外而下扇葉則位於該入風口
    之內」等技術特徵，又系爭案能在有限空間內，使蓋板高度
    降低、使電腦機殼與風扇蓋板間具較大空間，且扇葉凸出至
    該蓋板之外，可將大量之風引入風口內，以減少風切噪音及
    增加扇輪驅風量，而增加散熱冷卻效果等功效，自具有進步
    性。原告訴稱引證1 係利用其葉片頂端部向上伸至蓋體之開
    口處，進而擴大葉片面積，使其在不加厚冷卻風扇厚度之情
    形下提高風量，進而提高冷卻效果，系爭案之技術手段與引
    證1相同，不具進步性云云，應不足採。
 2、既引證1 無法證明系爭案申請專利範圍第1 、6 項之技術內
    容不具進步性已如前述，而第2 至5 項為附屬於該第1 項（
    獨立項）之附屬項，第7 至15項為附屬於第6 項（獨立項）
    或附屬於第1 或6 項（獨立項）之直接或間接附屬項，故該
    等附屬項亦包括有該第1 或6 項（獨立項）之技術內容，從
    而，該等附屬項亦具進步性。
 3、引證2 、3 皆未揭露相同於系爭案申請專利範圍第1 、6 項
    獨立項之風扇整體構造特徵，自無法證明系爭案申請專利範
    圍第10項所揭露殼體容室一側設一槽道供電源線置入，相同
    於引證2 、3 風扇殼體中所設的導線槽設計，亦無法證明系
    爭案申請專利範圍第12項所揭露殼體上設卡槽，蓋板上設鉤
    部用以卡設殼體上，相同於引證2 風扇殼體與蓋板間之卡合
    結構。
四、綜上所述，原告主張系爭案違反核准審定時專利法第19條及
    第20條第2 項規定，核無可採。被告所為本件異議不成立之
    處分，核無違誤，訴願決定予以維持，亦無不合。原告仍主
    張前詞，訴請撤銷原處分及訴願決定，請求命被告就系爭案
    為異議成立之審定處分，為無理由，應予駁回。
據上論結，本件原告之訴為無理由，爰依行政訴訟法第98條第1
項前段，判決如主文。
中    華    民    國    97     年     5     月    8   日
                    臺北高等行政法院第四庭
                              審判長法  官 陳國成
                                    法  官 李玉卿
                                    法  官 陳忠行
上為正本係照原本作成。
如不服本判決，應於送達後20日內，向本院提出上訴狀並表明上
訴理由，如於本判決宣示後送達前提起上訴者，應於判決送達後
20日內補提上訴理由書（須按他造人數附繕本）。
中    華    民    國    97     年     5     月    8   日
                                    書記官  蔡逸萱


司法院資訊處製作；財團法人民間司法改革基金會備份。
